【裁判字號】    97,毒抗,78
【裁判日期】    970225
【裁判案由】    毒品危害防制條例
【裁判全文】
台灣高等法院刑事裁定                  97年度毒抗字第78號
抗  告  人
即  被  告  甲○○
                    （現於台灣士林看守所附設勒戒處所執行
                    中）
上列抗告人因違反毒品危害防制條例案件，不服台灣士林地方法
院97年度毒聲字第25號，中華民國97年1月17日第一審裁定（聲
請案號：台灣士林地方法院檢察署97年度聲戒字第5號、96年度
毒偵緝字第182號），提起抗告，本院裁定如下：
    主  文
抗告駁回。
    理  由
一、原裁定略以：聲請意旨以抗告人即被告甲○○基於施用第1
    級毒品海洛因、第2級毒品安非他命之犯意，分別於民國96
    年3月29日為警採尿往前回溯120小時內某時，在不詳處所施
    用第1級毒品海洛因，及於96年3月28日上午某時，在台北市
    士林區○○路百齡橋附近，以安非他命置於玻璃球內加熱燒
    烤再吸食煙霧之方式，施用第2級毒品安非他命，為警於96
    年3月28日下午3時10分許，在台北縣淡水鎮○○路193號前
    查獲。初經原審以96年度毒聲更字第2號裁定送台灣士林看
    守所附設勒戒處所施以觀察、勒戒後，認有繼續施用毒品之
    傾向，有該所97年1月4日士所衛字第0976100003號函送之有
    無繼續施用毒品傾向證明書及有無繼續施用毒品傾向評估標
    準紀錄表各1份附卷可稽。抗告人施用第1、2級毒品，經送
    勒戒處所觀察、勒戒後認有繼續施用毒品之傾向，爰依聲請
    意旨，裁定抗告人應令入戒治處所強制戒治，其期間為6個
    月以上，至無繼續強制戒治之必要為止，但最長不得逾1年
    。
二、抗告意旨則稱：抗告人於87年曾經第1次觀察、勒戒完畢；
    復於89年經第2次觀察、勒戒並戒治完畢，刑責部分經台灣
    士林地方法院判處有期徒刑10月，並執行完畢。查抗告人前
    所執行之觀察、勒戒及強制戒治，距本次犯行雖均已逾5 年
    ，但抗告人於第1次觀察、勒戒執行完畢後5年內，已再犯第
    2次施用毒品罪，則本次即不合於「5年後再犯」之規定，應
    由檢察官逕行起訴，毋庸再經觀察、勒戒及強制戒治程序。
    原裁定認抗告人應強制戒治，於法有違云云。
三、經查：
  (一)按施用第1、2級毒品為犯罪行為，毒品危害防制條例第10條
    定有處罰明文。故施用第1、2級毒品者，依上揭規定本應科
    以刑罰。惟基於刑事政策，對合於一定條件之施用者，則依
    同條例第20條、第23條之規定，施以觀察、勒戒及強制戒治
    之保安處分。而查毒品危害防制條例於92年7月9日修正公布
    ，並自93年1月9日施行，其第20條第3項之立法說明為：「
    現行條文規定再犯之界定時點為第1次犯後經不起訴之處分
    或不付審理之裁定，如受觀察、勒戒人或受強制戒治人於出
    所後、不起訴處分或不付審理裁定前旋即再次施用毒品，若
    非屬再犯，顯不合理，且現行法律適用上引發諸多爭議，爰
    將再犯之界定時點修正為觀察、勒戒或強制戒治執行完畢釋
    放，以杜紛爭。觀察、勒戒或強制戒治5年後再犯者，顯見
    前所實施之觀察、勒戒或強制戒治，已足以遮斷其施用毒品
    之癮，為期自新及協助其斷除毒癮，對此5年後再犯者，爰
    明定仍適用初犯之規定，先經觀察、勒戒、強制戒治之程序
    。」從而，依毒品危害防制條例第20條第3項規定，凡是為
    觀察、勒戒或強制戒治執行完畢釋放後，5年後再犯該條例
    第10條之罪者，仍適用第20條第1、2項之規定。亦即檢察官
    應先聲請法院裁定觀察、勒戒，並依據勒戒處所之陳報，認
    受觀察、勒戒人有繼續施用毒品傾向者，再聲請法院裁定強
    制戒治。
  (二)次按經觀察、勒戒或強制戒治執行完畢釋放後「5年內再犯
    」者，因其再犯率甚高，原實施之觀察、勒戒及強制戒治既
    已無法收其實效，乃依法追訴或裁定交付審理。故施用第1
    、2級毒品者，除曾經觀察、勒戒或強制戒治執行完畢後5年
    內再犯之情形外，均仍得適用以保安處分代替刑事訴追程序
    之規定，並不限於初犯施用毒品者。則初犯施用毒品罪後，
    於5年內第2次再犯，因時值毒品危害防制條例修正前，經依
    修正前舊法追訴處罰同時並施以強制戒治，嗣於該條例修正
    公布並施行後，始第3次（或第3次以上）再犯，且其行為時
    距第2次再犯而經觀察、勒戒或強制戒治執行完畢釋放時之
    間隔已滿5年者，依其第2次再犯經保安處分執行完畢釋放後
    5年內未曾再犯之情形以觀，核與初犯經保安處分執行完畢
    釋放後「5年內再犯」者，其再犯率高，原實施之觀察、勒
    戒及強制戒治已無法收其實效之情形則迥不相侔，而與「5
    年後再犯」者，已收5年遮斷效之情形相同。本於上開對具
    治療成效之病患性毒品犯，期能藉由強制治療之保安處分戒
    除其身、心癮之立法本旨，自應認與5年後再犯之情形相同
    ，依毒品危害防制條例第20條第3項，仍應適用同條第1、2
    項規定，以保安處分代替刑事訴追之規定（最高法院96年度
    台非字第123、256號判決意旨參照）。
  (三)查抗告人前於87年間因施用毒品，經原審裁定送觀察、勒戒
    後，認無繼續施用毒品之傾向，於87年6月15日釋放；又於
    89 年5月間因施用第二級毒品，經原審裁定（89年度毒聲字
    第1105號）送觀察、勒戒後，認有繼續施用毒品之傾向，復
    裁定強制戒治（89年度毒聲字第2032號），於90年5月23日
    停止戒治並付保護管束（指揮書執畢日期為90年11月6日）
    ，期滿未經撤銷，視為強制戒治期滿，有原審卷附抗告人之
    前案紀錄表在卷可參。而抗告人本件係分別於96年3月29日
    為警採尿往前回溯120小時內某時施用第1級毒品、於96年3
    月28日上午某時施用第2級毒品，距前次強制戒治執行完畢
    時（即90年11月6日），已逾5年，且其間未曾再犯，揆諸上
    開說明，自合於5年後再犯之規定，即應適用毒品危害防制
    條例第20條第3項之規定，採行觀察、勒戒及強制戒治等程
    序，而非逕依刑罰程序處理。
  (四)次查抗告人本件施用第1、2級毒品犯行，經原審以96年度毒
    聲更字第2號裁定送台灣士林看守所附設勒戒處所施以觀察
    、勒戒後，認有繼續施用毒品之傾向，有該所97年1月4日士
    所衛字第0976100003號函送之有無繼續施用毒品傾向證明書
    及有無繼續施用毒品傾向評估標準紀錄表各1份附卷可稽。
    原審依檢察官之聲請，適用上開規定，裁定抗告人應送戒治
    處所處強制戒治，認事用法，核無違誤。抗告人以其本次所
    為不符毒品危害防制條例第20條第3項「5年後再犯」之要件
    ，提起抗告，指摘原裁定不當云云，顯非可採。其抗告為無
    理由，應予駁回。
據上論斷，應依刑事訴訟法第412條，裁定如主文。
中    華    民    國    97    年    2    月     25    日
                  刑事第二十庭  審判長法  官  楊貴雄
                                      法  官  鄧振球
                                      法  官  林立華
以上正本證明與原本無異。
不得再抗告。
                                      書記官  廖月女
中    華    民    國    97    年    2     月    26    日


司法院資訊處製作；財團法人民間司法改革基金會備份。
